【裁判字號】    89,易,3341
【裁判日期】    900822
【裁判案由】    詐欺等
【裁判全文】
臺灣高雄地方法院刑事判決                八十九年度易字第三三四一號
    公  訴  人  臺灣高雄地方法院檢察署檢察官
    被      告  乙○○
    選任辯護人  王進輝
右列被告因竊盜等案件，經檢察官提起公訴（八十九年度偵字第一○九五四號），本
院判決如左：
    主  文
乙○○無罪。
    理  由
一、公訴意旨略以：被告乙○○與甲○○二人本係朋友關係，乙○○因此之故曾寄住
    於高雄市○鎮區○○路二０八巷十四號甲○○住處，詎乙○○竟趁此之便，意圖
    為自己不法之所有，於八十八年十二月間某日，在上址竊取甲○○以其母陳梅蘭
    名義申請之上海商業儲蓄銀行（下稱上海銀行）信用卡之附卡二張（一張為ＶＩ
    ＳＡ卡、一張為ＭＡＳＴＥＲ卡），得手後，即在該二張附卡背面持卡人簽名欄
    上，簽上自己名字，並自八十八年十二月底起至八十九年一月初止，基於概括犯
    意，連續多次，意圖為自己不法之所有，持之前往高雄市遠東百貨公司、漢來百
    貨公司、漢神大飯店及金銀島購物中心等地消費購物，致使發卡公司誤以為係信
    用卡所有人本人前往消費，依約准渠消費且代渠付款，並向原所有人寄發對帳單
    ，足生損害於發卡公司及原信用卡所有人之權益。因認被告涉犯刑法第三百二十
    條第一項之竊盜罪嫌及第三百三十九條第一項詐欺罪嫌。
二、按犯罪事實應依證據認定之，無證據不得推定其犯罪事實。又不能證明被告犯罪
    者，應諭知無罪之判決，刑事訴訟法第一百五十四條、第三百零一條第一項分別
    定有明文。次按刑法第三百三十九條第一項詐欺罪之成立，以意圖為自己不法之
    所有，以詐術使人將本人或第三人之物交付為要件，所謂以詐術使人交付，必須
    被詐欺人因其詐術而陷於錯誤，若其所用方法，不能認為詐術，亦不致使人陷於
    錯誤，即不構成該罪；又告訴人之告訴，係以被告受刑事訴追為目的，是其陳述
    是否與事實相符，仍應調查其他證據以資審認，最高法院四十六年台上字第二六
    ０號、五十二年臺上字第一三００號分別著有判例。
三、本件公訴意旨認被告涉有竊盜及詐欺取財罪嫌，無非以「起訴犯行，業據被害人
    甲○○及陳梅蘭二人指述明確，並有上開二張信用卡附卡及簽帳單影本等在卷可
    稽」，為其依據。
四、訊據被告乙○○堅詞否認有何竊盜、詐欺犯行，辯稱：陳梅蘭之信用卡係甲○○
    交予伊使用，非伊所竊取，伊於刷卡消費後，有付錢予甲○○前往繳費，伊無假
    藉刷卡詐欺取財之犯意等語。經查：
（一）告訴人甲○○以其母陳梅蘭名義申請之上海銀行信用卡之附卡二張，其中一張
      為ＶＩＳＡ卡，卡號為四五六三─一四○○─○一六一─六二二一號，其中一
      張為ＭＡＳＴＥＲ卡，卡號為五四○八─五三○○─○○五三─四七二○號，
      此有上海銀行信用卡中心之開卡資料在卷可稽（見警卷第十頁、第十一頁），
      而公訴人指稱：「被告竊得該二張附卡後，在該卡片背面持卡人簽名欄上，簽
      上自己名字，並自八十八年十二月底起至八十九年一月初止，基於概括犯意，
      連續多次，意圖為自己不法之所有，持之前往高雄市遠東百貨公司、漢來百貨
      公司、漢神大飯店及金銀島購物中心等地消費購物，致使發卡公司誤以為係信
      用卡所有人本人前往消費，依約准渠消費且代渠付款，並向原所有人寄發對帳
      單，足生損害於發卡公司及原信用卡所有人之權益」等情，係以有信用卡簽帳
      單六張影本為其論據。惟經本院向上海銀行函查「甲○○之信用卡正附卡於八
      十八年十一月至八十九年二月間之消費簽單及明細」，依其函覆簽帳消費資料
      （見本院卷第四四頁）比對上開六張簽帳單觀之，公訴人指稱被告於遠東百貨
      公司、漢來百貨公司等六筆消費紀錄，皆非由上開陳梅蘭之上海銀行信用卡所
      消費，是公訴人指稱被告竊取陳梅蘭二張信用卡並持往詐欺消費六次等情，尚
      有誤會。
（二）證人即告訴人甲○○母親陳梅蘭於偵查中雖證稱：「我兒子甲○○有用我名義
      申請信用卡之附卡給我使用，但我不識字，且不會簽名，所以未曾用過，我就
      將該信用卡隨便放在冰箱上沒去動他，我兒子也沒向我要過，後來竟然收到銀
      行寄來的帳單，我覺得奇怪問我兒子，我兒子去查才知是乙○○拿去使用，因
      我家才三個人在出入而已（按當時被告借住於甲○○之住處）」（見偵查卷第
      四十頁筆錄）等語，惟依證人陳梅蘭之證言觀之，其並無直接證據證明其名下
      信用卡之附卡係遭被告所竊取，其認信用卡遭被告使用，反而係自其子甲○○
      處所聽聞，是證人陳梅蘭之證言，尚難認被告有竊取信用卡之犯行。另依證人
      陳梅蘭之上開證言觀之，其不識字，又不會簽名，客觀上亦無使用信用卡附卡
      之必要，告訴人甲○○為其母親申請信用卡之附卡動機何在，已有可疑，而本
      院復審酌告訴人甲○○所提出遭被告冒名刷用之信用卡簽帳單六紙之消費明細
      資料（見本院卷第六六頁），其分別屬甲○○所有之信用卡四張所消費，其中
      三張係正卡所消費、一張係附卡所消費，皆非陳梅蘭之上海銀行附卡所消費，
      是被告所辯告訴人有申請多張信用卡並交付伊使用，伊與告訴人共同刷卡消費
      使用後，有請告訴人前往繳費等語，尚堪採信。
（三）告訴人甲○○雖於偵查中指稱被告竊取其母二張信用卡並持以刷卡消費等情，
      惟其於本院審理中卻改稱：「我曾經開過三張卡給被告使用，我以為信用卡是
      我名義所有，我不知道被告使用的是我媽的附卡，我確實有授權給被告使用，
      被告也有拿錢給我，該錢足以支付刷卡費用，本案完全是誤會一場」（見九十
      年八月七日本院第八十六頁筆錄）等語，告訴人前後指訴不一，其所指訴內容
      自難遽採。又告訴人與被告二人為男同性戀，被告服務於高雄港務警察所期間
      ，被告並居住於告訴人家中多年，嗣於八十九年三月一日，其二人感情生變，
      被告與告訴人分手後，告訴人到處張貼公告公布與被告二人間之戀情，並涉嫌
      傷害被告之母鐘蔡明珠等情，已據被告提出公告三張、信函二件及驗傷單一份
      為證，是告訴人顯係於被告與其感情生變分手後，始向被告所服務之高雄港務
      警察所提起本件檢舉，是其所指訴被告涉犯竊盜、詐欺一情，顯係圖謀感情復
      合之舉，益難遽為被告不利之認定。
（四）綜上所述，被告雖有持告訴人甲○○之信用卡，並在該信用卡背面持卡人簽名
      欄上，簽上自己名字，並持往消費之事實，惟其係經告訴人甲○○之同意，且
      亦無意圖不法所有拒付卡款之意思，而其於信用卡上所簽係自己姓名，亦非偽
      簽他人姓名，是核其所為，僅是違反信用卡契約之使用約款而已，尚難以刑法
      上之詐欺、偽造文書罪責論處。此外，本院復查無其他積極證據足資證明被告
      犯罪，揆諸前揭說明，自應為被告無罪之諭知。
據上論斷，應依刑事訴訟法第三百零一條第一項，判決如主文。
中      華      民      國    九十      年      八      月    二十二    日
                                  臺灣高雄地方法院刑事第二庭
                                      法  官  施  柏  宏
右為正本，係照原本作成，證明與原本無異。
如不服本判決，應於送達後十日內，向本院提出上訴狀。
                                      書記官  邱  秋  珍
中      華      民      國    九十      年      八      月    二十二    日


司法院資訊處製作；財團法人民間司法改革基金會備份。
